臺灣高等法院刑事判決
111年度原上訴字第131號
上  訴  人  
即  被  告  吳昱槿

            陳建忠

指定辯護人  本院公設辯護人陳德仁
上  訴  人
即  被  告  吳家賢

上列上訴人等因恐嚇等案件，不服臺灣新竹地方法院111年度原
訴字第6號，中華民國111年4月25日第一審判決（起訴案號：臺
灣新竹地方檢察署110年度偵字第14029號），提起上訴，本院判
決如下：
    主  文
上訴駁回。
    事  實
一、緣朱柏宇（經原審論處罪刑確定）在外積欠債務，竟心生歹
    念，謀議設局對網友恐嚇取財，於民國110年10月19日在網
    路「Twitter」交友平台結識網友何智榆，雙方相約見面，
    朱柏宇於是夥同吳昱槿，並由吳昱槿再找陳建忠、吳家賢，
    約定當日23時許至何智榆位於新竹市○區○○路000巷00弄00號
    住處前集合。4人遂共同基於恐嚇取財、剝奪他人行動自由
    及詐欺之犯意聯絡，由朱柏宇於當日23時許，先前往何智榆
    位於新竹市○區○○路000巷00弄00號0樓00住處與何智榆碰面
    。吳昱槿則騎乘000-000號普通重型機車附載陳建忠，吳家
    賢自行前往該處。朱柏宇在何智榆家中聊天一會，謊稱要下
    樓領取外送，於是下樓與吳昱槿、陳建忠、吳家賢在一樓會
    合後，4人一起上樓，朱柏宇藉故對何智榆誆稱剛放在桌上
    的新臺幣（下同）10萬元不見，質疑係何智榆所竊，何智榆
    雖一再否認，朱柏宇仍動手毆打何智榆，要求何智榆至少須
    賠償10萬元之一半，在場吳昱槿、陳建忠、吳家賢則在旁助
    勢搭腔，持續大聲吆喝要其將錢交出，並將何智榆之手機IP
    HONE拿走，不讓何智榆對外求援，並以此限制其行動自由，
    並對其恫嚇：「知道個人資料也知道在哪上班」等語，另並
    為避免被害人何智榆向外求援，持續出言恐嚇稱：「報警也
    沒用」等語，並要求何智榆交出提款卡，並逼問提款卡之密
    碼，何智榆心生畏懼，只得將提款卡交出，並告知密碼。朱
    柏宇得知其帳戶內僅剩1萬餘元，復要求其對外借款，何智
    榆被迫致電老闆林仕峰，向其借款6萬元，林仕峰匯款至其
    台新銀行帳號00000000000000號帳戶內。朱柏宇確認有款項
    進至何智榆之帳戶，遂指示陳建忠、吳家賢在家中看顧何智
    榆，令其無法自由離去，由其與吳昱槿同至新竹市○○路000
    號萊爾富超商內之提款機，持金融卡插入自動櫃員機，輸入
    密碼，冒充何智榆本人操作自動櫃員機，以此不正方法，接
    續盜領2萬、2萬、2萬、1萬元，共計7萬元之現金，得手後
    電告陳建忠、吳家賢可以離開，嗣經何智榆脫身後報警循線
    查知上情。
二、案經何智榆訴請及新竹市警察局第三分局報告臺灣新竹地方
    檢察署檢察官偵查起訴。
　　理  由
壹、程序部分
一、按被告以外之人於審判外之言詞或書面陳述，除法律有規定
    者外，不得作為證據；又被告以外之人於審判外之陳述，雖
    不符刑事訴訟法第159條之1至第159條之4之規定，而經當事
    人於審判程序同意作為證據，法院審酌該言詞陳述或書面陳
    述作成時之情況，認為適當者，亦得為證據。當事人、代理
    人或辯護人於法院調查證據時，知有第159條第1項不得為證
    據之情形，而未於言詞辯論終結前聲明異議者，視為有前項
    之同意，刑事訴訟法第159條第1項及第159條之5分別定有明
    文。經查，本判決下列所引用被告以外之人於審判外之陳述
    ，檢察官、上訴人即被告吳家賢、公設辯護人對於證據能力
    無爭執，迄於本院言詞辯論終結前均未聲明異議，本院審酌
    上開證據資料作成時之情況，尚無違法不當或證明力明顯過
    低之瑕疵，亦認為以之作為證據應屬適當，爰依上開規定，
    認前揭證據資料均有證據能力。
二、次按除法律另有規定外，實施刑事訴訟程序之公務員因違背
    法定程序取得之證據，其有無證據能力之認定，應審酌人權
    保障及公共利益之均衡維護，刑事訴訟法第158條之4定有明
    文。本案以下所引用之非供述證據，並無證據證明係實施刑
    事訴訟程序之公務員違背法定程序所取得，且經本院於審理
    時合法踐行調查程序，自應認均具有證據能力，得作為證據
    。　　　　
貳、實體部分
一、本院認定犯罪事實之證據及理由
　　訊據上訴人即被告吳家賢否認有參與朱柏宇恐嚇取財何智榆
    之上開犯行，辯稱：犯罪事實欄所載之事實均不知情，並無
    獲利也未參與恐嚇或妨害自由等語；被告吳昱槿、陳建忠雖
    未到庭，惟被告吳昱槿之上訴理由狀中亦載明就本案發生過
    程並不知情，並未參與上前開犯行云云；被告陳建忠部分則
    由公設辯護人為上訴主張坦承犯行，請求適用刑法59條酌減
    其刑等語。經查：
  ㈠被告吳昱槿、吳家賢、陳建忠於原審審理時均自白犯行
　　被告吳昱槿、吳家賢、陳建忠於原審對於起訴犯罪事實均坦
    承（見原審卷第52-54、59頁），被告吳家賢並坦承：朱柏
    宇跟我說何智榆偷他錢，叫我過去，我義氣相挺，過去看他
    有沒有拿他的錢。我大概知道其他人在做什麼，需要我在場
    ，怕被害人跑掉等情（見原審卷第53頁），被告吳昱槿則於
    警詢中案發時地何智榆遭四名男子以言語方式恐嚇並逼迫支
    付新台幣十萬元，當時在場，朱柏宇是本案的主謀，也是他
    所策畫等語（見偵卷第22頁反面）；被告陳建忠於偵查中供
    稱：當時是吳昱槿找我，大約是晚上11、12點他打給我，他
    說他朋友的錢被偷，請我過去幫忙，我就在光復路上的超商
    給吳昱槿載到何智榆家附近，跟朱柏宇、吳家賢等人會合，
    之後我們就上樓，進到何智榆家，朱柏宇就打何智榆一拳，
    說錢在哪裡，何智榆就說不知道，他沒拿，我跟吳昱槿、吳
    家賢都坐在旁邊看，之後朱柏宇不知道跟何智榆講什麼，朱
    柏宇跟吳昱槿就先離開，好像是朱柏宇拿著何智榆提款卡，
    朱柏宇要何智榆拿出來提款卡，雖然沒聽很清楚，但他一開
    始就打他，帶有恐嚇意味。朱柏宇叫我跟吳家賢在那邊等著
    ，目的是要看守何智榆。可能吳家賢有接到朱柏宇電話叫我
    們可以離開，我們就離開，我們騎到一個地方跟朱柏宇他們
    會合，之後去吳昱槿住處聊天。吳昱槿載我時，我有問吳昱
    槿說為何被偷錢，吳昱槿說其實沒有，是朱柏宇要設計何智
    榆，要坑人家，誣指人家偷他的錢，朱柏宇跟吳昱槿說請他
    多帶幾個人來助勢等語（見偵卷第89至90頁）。
　㈡告訴人何智榆之指述與共同被告朱柏宇之自白
　⒈告訴人何智榆於警詢時供稱：一開始是由朱錫佑（即朱柏宇
    ）以暱稱「新竹小哥哥」的網友身分與我聊天，從當（19)
    日下午15時許開始在網路上認識、聊天，接著約定好當(19)
    日晚上23時要碰面，接著大約在當（19)日23時34分許在我
    租屋處（新竹市○○路000巷00弄00號）前碰面的。原本我們
    兩個就約好要一同上樓，但是上樓後他就說要拿外送，接著
    就帶著陳建忠、吳昱槿一同進入我的套房内，全程都是朱錫
    佑指稱我有拿他放置在桌上的錢（新台幣十萬元），吳昱槿
    也有跟著幫腔，另外一個陳建忠就沒有講話的坐在床上看著
    我們，一開始全程都是朱錫佑、吳昱槿兩人在大聲威嚇我，
    朱錫佑先要求我交出IPHONE X手機，接著要我想辦法拿出新
    台幣十萬元，但是因為我戶頭内僅有一萬多元，朱錫佑、吳
    昱槿兩人就逼迫我下樓提款，先由陳建忠一個人看守我，另
    兩人(朱錫佑、吳昱槿）去提款，接著有另外一個人吳家賢
    也到場，變成由吳家賢、陳建忠等倆個人看守我，後來因為
    朱錫佑、吳昱槿兩人無法提款成功，返回後，對方一共四個
    人(朱錫佑、吳昱槿、吳家賢、陳建忠）就再帶著我上樓回
    到我的套房，接著要求我湊錢，最後是由我老闆先匯款新台
    幣6萬元給我後，由朱錫佑、吳昱槿等兩人去領錢，吳家賢
    、陳建忠等兩人負責看守我，領到錢後吳家賢、陳建忠他們
    才離開等情（見偵卷第45頁）
　⒉共同被告朱柏宇對於告訴人上開指述內容於原審羈押訊問及
    審理時均坦承不諱（見原審卷第104頁及第109頁）。　
　㈢復有案發當時新竹市西大路135巷口之監視錄影翻拍照片（見
    偵卷第50至56頁），被告吳昱槿、吳家賢、陳建忠案發時點
    確有出現在案發地點等情，此外，證人何智榆所有台新銀行
    帳號00000000000000號帳戶交易明細（見偵卷第57頁）於案
    發時點確有被人以ATM提領2萬、2萬、2萬、1萬元，共計7萬
    元之現金
　㈣被告吳昱槿、吳家賢、陳建忠於原審之自白，核與上開事證
    相符，堪信為真實。被告吳昱槿、吳家賢於本院改口不知情
    云云，應屬卸責之詞不足採信。 　
二、論罪科刑
  ㈠按刑法第302條之妨害自由罪，原包括私行拘禁及以其他非法
    方法剝奪人之行動自由而言；「私行拘禁」屬例示性之規定
    ，而「以其他非法方法剝奪人之行動自由」，則屬於補充性
    規定。所謂私行拘禁，乃指非法拘捕禁押而言，必行為人有
    實施拘禁之行為始稱相當。又按刑法第302條之妨害自由罪
    ，係妨害他人自由之概括規定，如以使人行無義務之事為目
    的，而其方法已達剝奪他人行動自由之程度時，其使人行無
    義務之事，已為剝奪他人行動自由之行為所吸收，應僅成立
    剝奪他人行動自由罪，不再論以刑法第304條第1項之強制罪
    。另刑法第302條之妨害自由罪，原包括私行拘禁或以其他
    非法方法剝奪人之行動自由，所謂非法方法，當包括強暴、
    脅迫等情事在內。故於私行拘禁或以其他非法方法剝奪人之
    行動過程中，有對被害人施加恐嚇行為，自屬包含於妨害行
    動自由之同一意念之中，縱其所為，合於刑法第305條恐嚇
    危害安全罪之要件，仍應視為剝奪行動自由之部分行為。 
  ㈡再按以強暴、脅迫使人行無義務之事，若係出於為自己或第
    三人不法所有之意圖，而使人交付財物，或藉以取得財產上
    不法利益，即應依其犯罪態樣，分別論以恐嚇取財或強盜罪
    名，不得再論以刑法第304條第1項之強制罪。
  ㈢又刑法第339條之2第1項之以不正方法由自動付款設備取得他
    人之物罪，其所謂「不正方法」，係泛指一切不正當之方法
    而言，並不以施用詐術為限，例如以強暴、脅迫、詐欺、恐
    嚇、竊盜或侵占等方式取得他人之提款卡及密碼，再冒充本
    人由自動提款設備取得他人之物，或以偽造他人之提款卡由
    自動付款設備取得他人之物等等，均屬之。
  ㈣是核被告吳昱槿、陳建忠、吳家賢所為，均係犯刑法第302條
    第1項之以非法方法剝奪他人行動自由罪、同法第346條第1
    項之恐嚇取財罪及同法第339條之2第1項之以不正方法由自
    動付款設備取得他人之物罪。被告吳昱槿、陳建忠、吳家賢
    於非法剝奪行動自由行為中，對告訴人何智榆所為之恐嚇舉
    措，係基於同一目的之認知，係在妨害行動自由之同一意念
    及行為繼續中所為，均為非法剝奪行動自由之部分行為，不
    另論以強制罪或恐嚇罪。
  ㈤再按，行為人基於單一之犯意，於同時、同地或密切接近之
    時、地實行數行為，而數行為間具有行為局部之同一性，或
    其行為著手實行階段可認為同一者，倘係侵害同一之法益，
    各行為之獨立性極為薄弱，依一般社會健全觀念，在時間差
    距上，難以強行分開，在刑法評價上，以視為數個舉動之接
    續施行，合為包括之一行為予以評價較為合理者，應論以接
    續犯，為包括之一罪。經查：被告吳昱槿、陳建忠、吳家賢
    恐嚇告訴人交付銀行金融卡、取走告訴人手機等行為，係基
    於同一恐嚇取財之目的，於密切接近之時間、地點所為，且
    侵害同一被害人即告訴人之財產法益，在刑法評價上，應視
    為數個舉動之接續施行，合為包括之一行為予以評價，皆應
    依接續犯各論以包括之一恐嚇取財罪。
  ㈥刑法上一行為而觸犯數罪名之想像競合犯存在之目的，在於
    避免對於同一不法要素予以過度評價，其所謂「同一行為」
    係指所實行者為完全或局部同一之行為而言；再者，行為人
    著手於犯罪之實行，發生構成要件之結果後，倘行為人仍以
    其意志控制犯罪行為之繼續進行，直至行為終止，犯罪始行
    終結者，謂之「繼續犯」（如刑法第302條第1項之妨害自由
    罪），而此種繼續犯之行為人，如在犯罪行為之初，即係本
    於實行其他犯罪之目的，因之在犯罪行為繼續進行中，又實
    行其他犯罪行為，致數行為之部分行為兩相重疊時，應評價
    為單一行為，而有想像競合犯之適用。是就自然意義之數行
    為，得否評價為法律概念之一行為，應就客觀構成要件行為
    之重合情形、主觀意思活動之內容、所侵害之法益與行為間
    之關連性等要素，視個案情節依社會通念加以判斷，如具有
    行為局部之同一性，或其行為著手實行階段可認為同一者，
    得認與一行為觸犯數罪名之要件相侔，而依想像競合犯論擬
    。經查，被告吳昱槿、陳建忠、吳家賢以一行為同時非法剝
    奪告訴人之自由，並於剝奪行動自由行為繼續中，恐嚇告訴
    人交付銀行金融卡、手機，復為不正方法由自動付款設備取
    得告訴人財物之犯行，不僅時間、空間均密接，各該犯罪行
    為亦互有重疊，核屬同一行為侵害數法益，及觸犯數罪名之
    想像競合犯，均應依刑法第55條，從一重恐嚇取財罪論處。
  ㈦被告吳昱槿、陳建忠、吳家賢與朱柏宇，就前開所參與之恐
    嚇取財、非法剝奪他人行動自由、以不正方法由自動付款設
    備取得他人之物之犯行，有犯意聯絡、行為分擔，均應依刑
    法第28條規定，論以共同正犯。
　㈧刑法第59條規定，犯罪之情狀顯可憫恕，認科以最低度刑仍
    嫌過重者，得酌量減輕其刑。惟必須犯罪另有特殊之原因與
    環境等等，在客觀上足以引起一般同情，認為即予宣告法定
    低度刑期尤嫌過重者，始有其適用；至於犯罪之動機、犯罪
    之手段或犯罪後之態度等情狀，僅可為法定刑內從輕科刑之
    標準，不得據為酌量減輕之理由。查本案被告三人所為上開
    犯行，依渠等犯罪情節所彰顯之客觀犯行及主觀惡性，難認
    有何其情可憫之特殊原因與環境，足以在客觀上引起一般人
    同情；又本案所犯恐嚇取財罪之法定最低刑度為「有期徒刑
    6月」，尚無宣告法定最低刑度猶嫌過重之情形，自無適用
    刑法第59條酌減其刑之餘地，故被告陳建忠之辯護人請求依
    上開規定酌減其刑，自無可採。　　　
三、上訴駁回之理由
  ㈠原審以被告三人所犯恐嚇取財罪等犯行，事證明確，並審酌
    被告吳昱槿、陳建忠、吳家賢共同為剝奪他人行動自由、恐
    嚇取財、以不正方法由自動付款設備取得他人財物等犯行，
    致告訴人因此心生畏懼而交付提款卡、密碼及手機，侵害告
    訴人自由、財產法益甚鉅，漠視法紀之存在，渠等所為應嚴
    予非難，並參酌被告吳昱槿、陳建忠、吳家賢於法院審理已
    坦承犯行，且與告訴人達成並賠償；兼衡以被告吳昱槿自述
    高中肄業之智識程度，從事餐飲業，與女友、父母同住之家
    庭經濟生活狀況；被告陳建忠自述高中肄業之智識程度，從
    事板模工作，與父母同住之家庭經濟生活狀況；被告吳家賢
    自述高中肄業之智識程度，從事車床工作，與父母同住之家
    庭經濟生活狀況，復參以被告吳昱槿、陳建忠、吳家賢之素
    行、犯罪之動機、目的、手段、分工情節、所造成法益侵害
    程度、犯後態度等一切情狀，量處被告吳昱槿、陳建忠、吳
    家賢均有期徒刑6月及1000元折算1日之易科罰金折算標準，
    並說明被告三人無證據顯示有犯罪所得而無從併予宣告沒收
    。經核認事用法均無不合，量刑亦甚妥適。 
　㈡被告吳昱槿、吳家賢上訴否認犯行，業經本院論駁如前，並
    無理由；被告陳建忠提起上訴，辯護人雖主張：原審量刑過
    重，請求從輕量刑，並給予適用刑法第59條減輕其刑云云。
    惟查，按量刑之輕重，屬於為裁判之法院得依職權自由裁量
    之事項，苟其量刑已以行為人之責任為基礎，並斟酌刑法第
    57條所列一切情狀，在法定刑度內，酌量科刑，如無偏執一
    端，致明顯輕重失衡情形，不得遽指為不當或違法。查本件
    原判決已審酌刑法第57條所定科刑應審酌事項，在法定刑度
    範圍內予以科刑，難認有何輕重失衡情形，另按量刑輕重係
    屬事實審法院得依職權自由裁量之事項，本件原審量刑已審
    酌被告陳建忠刑法57條各款量刑因子，而給予最低刑度之量
    定，既未逾越法定刑度，亦無濫用自由裁量權限或違反比例
    原則，其量刑自屬妥適，而無被告上訴意旨所指之顯然失出
    或有失衡平情事。又被告陳建忠本案犯行並無刑法59條之適
    用，亦如前述，綜上所述，被告三人上揭上訴意旨，均為無
    理由，應予駁回。
四、被告吳昱槿、陳建忠二人，經合法傳喚無正當理由不到庭，
    均不待其陳述，逕行判決。　　
應依刑事訴訟法第368條、第371條，判決如主文。
本案經檢察官侯千姬到庭執行職務。
中　　華　　民　　國　  111    年　　11 　月　　16　　日
                  刑事第十二庭  審判長法　官  陳如玲
                                      法　官  蔡如惠
                                      法　官  廖建瑜
以上正本證明與原本無異。
如不服本判決，應於收受送達後20日內向本院提出上訴書狀，其
未敘述上訴之理由者並得於提起上訴後20日內向本院補提理由書
（均須按他造當事人之人數附繕本）「切勿逕送上級法院」。
                                      書記官  蘇佳賢
中　　華　　民　　國　　111 　年　　11　　月　　16　　日